ACORDAO-COMPLETO-2427912

ACÓRDÃO 11169/2020 ATA 35/2020 - SEGUNDA CÂMARA

VISTOS, relatados e discutidos estes autos de concessão de pensão civil em favor Cesar Augusto de Souza Paranhos, Eliana Aparecida de Souza Firmino, Francisco Xavier de Souza Paranhos, Jorge Miguel de Souza Paranhos, Julia Fernanda de Souza Paranhos, Laura Cecilia de Souza Paranhos, Marcelo Antonio de Souza Paranhos, Mariana Letícia de Souza Paranhos, Natalia Cristina de Souza Paranhos, Rafael Gustavo de Souza Paranhos,
ACORDAM os Ministros do Tribunal de Contas da União, reunidos em Sessão da 2ª Câmara, diante das razões expostas pelo Relator, com fundamento nos arts. 71, inciso III, da Constituição Federal, 1º, inciso V, e 39, inciso II, da Lei 8.443/1992, c/c os artigos 1º, inciso VIII, 260, §§ 1º e 5º, do Regimento Interno/TCU, em:
9.1. considerar ilegal o registro do ato de concessão inicial de pensão civil do instituidor Marcelo da Silva Paranhos (CPF: XXX.803.788-XX) , em favor de Cesar Augusto de Souza Paranhos (CPF: XXX.890.318-XX) , Eliana Aparecida de Souza Firmino (CPF: XXX.899.978-XX) , Francisco Xavier de Souza Paranhos (CPF: XXX.890.838-XX) , Jorge Miguel de Souza Paranhos (CPF: XXX.890.048-XX) , Julia Fernanda de Souza Paranhos (CPF: XXX.096.808-XX) , Laura Cecilia de Souza Paranhos (CPF: XXX.660.768-XX) , Marcelo Antonio de Souza Paranhos (CPF: XXX.890.568-XX) , Mariana Letícia de Souza Paranhos (CPF: XXX.321.138-XX) , Natalia Cristina de Souza Paranhos (CPF: XXX.889.748-XX) e Rafael Gustavo de Souza Paranhos (CPF: XXX.154.048-XX) , negando-lhe o respectivo registro, em virtude do pagamento de quintos após o advento da Lei 9.624/1998; 
9.2 dispensar o ressarcimento das quantias indevidamente recebidas de boa-fé, consoante o Enunciado 106 da Súmula de Jurisprudência do TCU;
9.3. determinar ao Tribunal Regional Federal da 3ª Região, com base no art. 45 da Lei 8.443/1992, que:
9.3.1. faça cessar, com base no art. 262, caput, do Regimento Interno do TCU, c/c art. 19, inciso II, da IN TCU 78/2018, no prazo 15 (quinze) dias, contados a partir da ciência deste Acórdão, os pagamentos decorrentes do ato impugnado por esta Corte, sujeitando-se a autoridade administrativa omissa à responsabilidade solidária;
9.3.2. promova o destaque da (s) parcela (s) de quintos incorporada (s) com amparo em funções comissionadas exercidas entre 8/4/1998 a 4/9/2001 e transforme-a (s) em "Parcela Compensatória", a ser absorvida por quaisquer reajustes futuros, consoante decidido pelo STF no RE 638.115/CE;
9.3.3. emita novo ato pensional, livre da irregularidade apontada, disponibilizando-o a este Tribunal, por meio do Sistema e-Pessoal, nos termos e prazos fixados na IN-TCU 78/2018;
9.3.4. comunique aos interessados o teor deste Acórdão no prazo de 30 (trinta) dias, contados da ciência, encaminhando ao TCU, por meio do Sistema e-Pessoal, comprovante da data de ciência, nos termos do art. 4º, § 3º, da Resolução-TCU 170/2004 e art. 21, inciso I, da IN-TCU 78/2018;
9.4. dar ciência deste Acórdão ao órgão responsável pela concessão, informando que o teor integral poderá ser obtido no endereço eletrônico www.tcu.gov.br/acordaos;
9.5. restituir os autos à Sefip, para que monitore o cumprimento das determinações constantes do item 9.3 supra, e represente ao TCU em caso de não cumprimento das providências determinadas.

Ato de pensão civil.

Segunda Câmara

Tribunal Regional Federal da 3ª Região.

3. Interessados/Responsáveis:
3.1. Interessados: Cesar Augusto de Souza Paranhos (CPF: XXX.890.318-XX); Eliana Aparecida de Souza Firmino (CPF: XXX.899.978-XX); Francisco Xavier de Souza Paranhos (CPF: XXX.890.838-XX); Jorge Miguel de Souza Paranhos (CPF: XXX.890.048-XX); Julia Fernanda de Souza Paranhos (CPF: XXX.096.808-XX); Laura Cecilia de Souza Paranhos (CPF: XXX.660.768-XX); Marcelo Antonio de Souza Paranhos (CPF: XXX.890.568-XX); Mariana Letícia de Souza Paranhos (CPF: XXX.321.138-XX); Natalia Cristina de Souza Paranhos (CPF: XXX.889.748-XX); Rafael Gustavo de Souza Paranhos (CPF: XXX.154.048-XX).

13.1. Ministros presentes: Ana Arraes (Presidente), Augusto Nardes e Raimundo Carreiro (Relator).
13.2. Ministro-Substituto presente: André Luís de Carvalho.

ACORDAO-COMPLETO-2450470

Acórdão de Relação 1510/2021 - Segunda Câmara

Acórdão de Relação

RAIMUNDO CARREIRO

Inicialmente, registro que atuo no presente processo por força do artigo 152 do Regimento Interno.
2.	Adoto como Relatório, a instrução feita no âmbito da Sefip (peça 21) , a qual obteve a concordância da Diretora Substituta (peça 22) , bem assim do Representante do Ministério Público junto ao TCU, Procurador Marinus Eduardo de Vries Marsico (peça 23) .
"INTRODUÇÃO
1.	Trata-se de ato de concessão inicial de pensão civil de MARCELO DA SILVA PARANHOS, ex-servidor do Tribunal Regional Federal da 3ª Região.
2.	O ato foi submetido, para fim de registro, à apreciação do Tribunal de Contas da União (TCU) , de acordo com o art. 71, inciso III, da Constituição Federal. O cadastramento e a disponibilização ao TCU ocorreram por intermédio do Sistema de Apreciação e Registro de Atos de Admissão e Concessões, na forma dos arts. 2º, caput e incisos I a VI, e 4º, caput, da Instrução Normativa - TCU 78/2018.
3.	Ao benefício pensional instituído pelo Sr. Marcelo da Silva Paranhos habilitaram-se Cesar Augusto de Souza Paranhos (na condição de filho menor) , Eliana Aparecida de Souza Firmino (na condição de companheira) , Francisco Xavier de Souza Paranhos (na condição de filho menor) , Jorge Miguel de Souza Paranhos (na condição de filho menor) , Julia Fernanda de Souza Paranhos (na condição de filha menor) , Laura Cecilia de Souza Paranhos (na condição de filha menor) , Marcelo Antonio de Souza Paranhos (na condição de filho menor) , Mariana Letícia de Souza Paranhos (na condição de filha) , Natalia Cristina de Souza Paranhos (na condição de filha menor) e Rafael Gustavo de Souza Paranhos (na condição de filho) .
EXAME TÉCNICO
4.	A Sefip elaborou instrução com proposta de legalidade e registro do ato de pensão (peça 3) .
5.	O Ministério Público propôs realização de diligência junto à Unidade Jurisdicionada, com vistas a obter documentos (portarias de designações de funções, mapa de tempo de funções) que comprovassem os tempos (início, fim e tempo total) ocupados pelo instituidor em funções comissionadas, que fundamentassem a incorporação de 5/5 de FC-4, no valor de R$ 2.984,45, no benefício da pensão em exame (peça 5) .
6.	O Ministro-Relator José Múcio Monteiro acolheu a proposta do Ministério Público (peça 6) .
7.	Esta Secretaria promoveu diligência à origem, solicitando que fossem encaminhados documentos (portarias de designações de funções, mapa de tempo de funções) que comprovassem os tempos (início, fim e tempo total) ocupados pelo instituidor, e que fundamentassem a incorporação de 5/5 de FC-4, no valor de R$ 2.984,45 (peça 7) .
8.	O órgão, em resposta, encaminhou os documentos constantes da peça 9, dos quais se extrai que o instituidor recebia parcela de VPNI (5/5 de FC-4) com fração de quintos incorporados após a publicação da Lei 9.624/1998.
9.	Este Tribunal tem firme entendimento sobre a ilegalidade da incorporação de quintos, com fundamento no art. 62-A da Lei 8.112/1990, c/c os arts. 3º e 10º da Lei 8.911/1994 e art. 3º da Lei 9.624/1998, decorrente de exercício de função de direção, chefia ou assessoramento, de cargo de provimento em comissão ou de natureza especial após 1998, uma vez que esta Corte de Contas considera que a incorporação da vantagem somente é possível até a data de publicação da Lei 9.624/1998, ocorrida em 8/4/1998 (Acórdão 1972/2017-TCU-Plenário, da lavra do Ministro Bruno Dantas e 1939/2019-1ª Câmara, de autoria do Ministro Vital do Rego) .
10.	O Supremo Tribunal Federal (STF) , ao apreciar o Recurso Extraordinário (RE) 638.115/Ceará, que teve repercussão geral, deixou assente que as decisões judiciais ou atos emanados pelos poderes Executivo, Legislativo ou Judiciário que determinaram a incorporação de quintos/décimos no período compreendido entre a edição da Lei 9.624/1998 até a edição da Medida Provisória 2.225-45/2001 carecem de fundamento legal e, portanto, violam o princípio da legalidade previsto na Constituição Federal.
11.	Ressalta-se que, ao modular os efeitos da referida decisão, inicialmente, o STF, em sede de embargos de declaração julgados em 30/6/2017, havia entendido que o pagamento da referida parcela deveria ser cessado em qualquer hipótese, aplicando-se tal entendimento até mesmo para os servidores que obtiveram o direito à incorporação assegurado por decisão judicial transitada em julgado, sem a necessidade de ação rescisória.
12.	No entanto, em novo julgamento realizado em 18/12/2019, o STF acolheu parcialmente os embargos de declaração, com efeitos infringentes, para reconhecer indevida a cessação imediata do pagamento da parcela quando fundado em decisão judicial transitada em julgado. Já no caso daqueles que recebem os Quintos em virtude de decisões administrativas ou decisões judiciais sem trânsito em julgado, modulou os efeitos da decisão para manter o pagamento da parcela até a sua absorção integral por quaisquer reajustes futuros concedidos aos servidores.
13.	Tendo em vista que o referido decisum ainda não transitou em julgado, este Tribunal tem considerado ilegal o pagamento da referida parcela e determinado às Unidades Jurisdicionadas que adotem as medidas necessárias à regularização dos pagamentos indevidos de acordo com a modulação dos efeitos realizada pelo STF nos autos do RE 638.115/CE, a exemplo dos Acórdão 659/2020-TCU-Primeira Câmara, relatado pelo Ministro Walton Alencar Rodrigues, e 622/2020-TCU- 2ª Câmara, relatado pelo Ministro Aroldo Cedraz.
14.	Desta forma, o valor da pensão civil está ilegal, haja vista que foi carreado para a base de cálculo do benefício pensional, a incorporação de parcela de quintos que tiveram amparo em funções comissionadas exercidas após a vigência da Lei 9.624/1998 (peça 9, p. 5) . Desta forma, o ato de concessão da pensão civil deverá ser apreciado pela ilegalidade.
15.	Ressalta-se que o ato de pensão civil em exame deu entrada no TCU em 19/8/2016, ou seja, há menos de cinco anos, não sendo aplicável, portanto, o procedimento de contraditório e ampla defesa determinado pelo Acórdão 587/2011-TCU-Plenário, Ministro-Relator Valmir Campelo.
CONCLUSÃO
16.	Em razão do exposto e tendo em vista as análises realizadas no ato de concessão inicial de pensão civil de Cesar Augusto de Souza Paranhos, Eliana Aparecida de Souza Firmino, Francisco Xavier de Souza Paranhos, Jorge Miguel de Souza Paranhos, Julia Fernanda de Souza Paranhos, Laura Cecilia de Souza Paranhos, Marcelo Antonio de Souza Paranhos, Mariana Letícia de Souza Paranhos, Natalia Cristina de Souza Paranhos e Rafael Gustavo de Souza Paranhos, esta Unidade Técnica considera que o ato em tela deve receber a chancela de ilegalidade e ter recusado seu registro por esta Egrégia Corte.
PROPOSTA DE ENCAMINHAMENTO
17.	Ante o exposto, conforme o preceituado no artigo 71, inciso III, da Constituição Federal de 1.988; c/c os artigos. 1º, inciso V, e 39, inciso II, da Lei nº 8.443/1992, c/c os artigos 1º, inciso VIII, 260, §§ 1º e 5º, do Regimento Interno/TCU, e tomando por base as informações prestadas pelo órgão de controle interno e as verificações feitas pela unidade técnica, na forma prevista no artigo 260, caput, do referido Regimento, propõe-se: 
a) considerar ILEGAL e negar o registro do ato de concessão inicial de pensão civil do instituidor Marcelo da Silva Paranhos (CPF: XXX.803.788-XX) , em favor de Cesar Augusto de Souza Paranhos (CPF: XXX.890.318-XX) , Eliana Aparecida de Souza Firmino (CPF: XXX.899.978-XX) , Francisco Xavier de Souza Paranhos (CPF: XXX.890.838-XX) , Jorge Miguel de Souza Paranhos (CPF: XXX.890.048-XX) , Julia Fernanda de Souza Paranhos (CPF: XXX.096.808-XX) , Laura Cecilia de Souza Paranhos (CPF: XXX.660.768-XX) , Marcelo Antonio de Souza Paranhos (CPF: XXX.890.568-XX) , Mariana Letícia de Souza Paranhos (CPF: XXX.321.138-XX) , Natalia Cristina de Souza Paranhos (CPF: XXX.889.748-XX) e Rafael Gustavo de Souza Paranhos (CPF: XXX.154.048-XX) ;
b) dispensar o ressarcimento das quantias indevidamente recebidas de boa-fé, nos termos da Súmula TCU n. 106;
c) determinar ao Tribunal Regional Federal da 3ª Região que adote medidas para que:
c.1) no prazo de quinze dias, faça cessar os pagamentos decorrentes do ato impugnado por esta Corte, sob pena de responsabilidade solidária da autoridade administrativa omissa, adequando a parcela referente à incorporação de quintos conforme modulado  pelo STF no âmbito do RE 638.115, comunicando ao Tribunal as providências adotadas, nos termos dos arts. 262, caput, do RI/TCU, e 8º, caput, da Resolução TCU 206/2007;
c.2) no prazo de trinta dias, emita novo ato, livre da irregularidade apontada, e o submeta ao TCU pelo Sistema e-Pessoal, nos termos dos arts. 262, § 2º, do Regimento Interno desta Corte e 19, § 3º, da Instrução Normativa TCU 78/2008;
c.3) dê ciência, no prazo de 15 (quinze) dias, do inteiro teor desta deliberação aos interessados, alertando-os de que o efeito suspensivo proveniente da interposição de eventuais recursos junto ao TCU não os exime da devolução dos valores percebidos indevidamente após a respectiva notificação, caso esses não sejam providos; e
c.4) encaminhar ao Tribunal, no prazo de 30 (trinta) dias contados da ciência da decisão, documento apto a comprovar que os interessados tomaram conhecimento do acórdão."
		É o relatório.

não há

Procurador Marinus Eduardo De Vries Marsico.

PENSÃO CIVIL. ATO ENVIADO AO TCU HÁ MENOS DE CINCO ANOS. DESNECESSIDADE DE OITIVA PRÉVIA, CONFORME ACÓRDÃO 587/2011-PLENÁRIO. CONCESSÃO DE QUINTOS/DÉCIMOS BASEADA EM DECISÃO ADMINISTRATIVA. NECESSIDADE DE ABSORÇÃO DA INCORPORAÇÃO DE QUINTOS/DÉCIMOS POR REAJUSTES FUTUROS, EM VIRTUDE DO QUE RESTOU DECIDIDO PELO STF NO RE 638.115/CE. ILEGALIDADE DO ATO PELO PAGAMENTO IRREGULAR DE QUINTOS. NEGATIVA DE REGISTRO. DETERMINAÇÕES. CIÊNCIA AOS INTERESSADOS.

PENSÃO CIVIL (PCIV)

Secretaria de Fiscalização de Pessoal (SEFIP).

Em exame ato de concessão inicial de pensão civil, instituída por Marcelo da Silva Paranhos, ex-servidor do Tribunal Regional Federal da 3ª Região, em favor dos seguintes beneficiários: Eliana Aparecida de Souza Firmino (companheira) , Cesar Augusto de Souza Paranhos (filho menor) , Francisco Xavier de Souza Paranhos (filho menor) , Jorge Miguel de Souza Paranhos (filho menor) , Julia Fernanda de Souza Paranhos (filha menor) , Laura Cecilia de Souza Paranhos (filha menor) , Marcelo Antonio de Souza Paranhos (filho menor) , Mariana Letícia de Souza Paranhos (filha) , Natalia Cristina de Souza Paranhos (filha menor) e Rafael Gustavo de Souza Paranhos (filho) .
2.	O ato foi submetido à apreciação do Tribunal de Contas da União, para fins de registro, de acordo com o art. 71, inciso III, da CF/88, tendo sido cadastrado e disponibilizado por intermédio do Sistema SISAC, na forma da Instrução Normativa TCU 55/2007. O parecer do Controle Interno foi pela legalidade do ato.
3.	Ao analisar o ato, a Sefip posicionou-se pela legalidade e registro do ato de pensão (peça 3) . O Ministério Público, de seu lado, propôs realização de diligência junto à Unidade Jurisdicionada para a obtenção de documentos que comprovassem os tempos de exercício de funções comissionadas pelo ex-servidor, para fins de fundamentação da incorporação de 5/5 de FC-4, no valor de R$ 2.984,45, no benefício da pensão em exame (peça 5) . A proposta do MP/TCU foi acolhida pelo então Relator, Ministro José Múcio Monteiro (peça 6) .
4.	A Unidade Técnica promoveu diligência, solicitando que fossem encaminhados documentos comprobatórios dos tempos de função ocupados pelo instituidor, que fundamentassem a incorporação de 5/5 de FC-4, no valor de R$ 2.984,45 (peça 7) .
5.	Em resposta, o órgão encaminhou documentos que comprovam que o instituidor recebia parcela de VPNI (5/5 de FC-4) com fração de quintos incorporados após a publicação da Lei 9.624/1998. A vantagem de quintos/décimos foi transformada em Vantagem Pessoal Nominalmente Identificada/VPNI pelo artigo 62-A da Lei 8.112/1990.
6.	Após isso, destacou que o entendimento do TCU acerca da matéria é no sentido de que a incorporação da vantagem somente é possível até a data de publicação da Lei 9.624/1998, ocorrida em 8/4/1998 (Acórdão 1972/2017-TCU-Plenário, Relator Ministro Bruno Dantas; Acórdão 1939/2019-TCU-Primeira Câmara, Relator Ministro Vital do Rêgo) .
7.	Diante do entendimento do TCU sobre a matéria, a Unidade Técnica e o Parquet especializado manifestam-se pela ilegalidade do ato. Para isso, também levaram em consideração a recente Decisão do STF no RE 638.115/CE, como veremos adiante.
8.	De fato, a questão da concessão da vantagem de "quintos" ou "décimos" foi tratada em recente julgamento do STF no âmbito do RE 638.115/CE. No resultado final proclamado em 18/12/2019, o STF deu provimento a Embargos de Declaração, proferindo a seguinte decisão:
"Inicialmente, o Tribunal, por maioria, resolvendo questão de ordem suscitada pelo Ministro Dias Toffoli (Presidente) , deliberou que, para a modulação dos efeitos de decisão em julgamento de recursos extraordinários repetitivos, com repercussão geral, nos quais não tenha havido declaração de inconstitucionalidade de ato normativo, é suficiente o quórum de maioria absoluta dos membros do Supremo Tribunal Federal, vencido o Ministro Marco Aurélio, que diverge quanto à formulação da questão de ordem e quanto ao seu mérito. Votaram na questão de ordem os Ministros Luiz Fux e Roberto Barroso. Na sequência, o Ministro Dias Toffoli (Presidente) proclamou o resultado do julgamento deste recurso, ocorrido na sessão virtual de 11.10.2019 a 17.10.2019: "O Tribunal, por maioria, acolheu parcialmente os embargos de declaração, com efeitos infringentes, para reconhecer indevida a cessação imediata do pagamento dos quintos quando fundado em decisão judicial transitada em julgado, vencida a Ministra Rosa Weber, que rejeitava os embargos. No ponto relativo ao recebimento dos quintos em virtude de decisões administrativas, o Tribunal, em razão de voto médio, rejeitou os embargos e, reconhecendo a ilegitimidade do pagamento dos quintos, modulou os efeitos da decisão de modo que aqueles que continuam recebendo até a presente data em razão de decisão administrativa tenham o pagamento mantido até sua absorção integral por quaisquer reajustes futuros concedidos aos servidores. Os Ministros Ricardo Lewandowski e Celso de Mello proviam os embargos de declaração e modulavam os efeitos da decisão em maior extensão. Ficaram vencidos, nesse ponto, os Ministros Marco Aurélio e Rosa Weber. Por fim, o Tribunal, por maioria, também modulou os efeitos da decisão de mérito do recurso, de modo a garantir que aqueles que continuam recebendo os quintos até a presente data por força de decisão judicial sem trânsito em julgado tenham o pagamento mantido até sua absorção integral por quaisquer reajustes futuros concedidos aos servidores, vencidos os Ministros Marco Aurélio e Rosa Weber. Tudo nos termos do voto do Relator. Afirmaram suspeição os Ministros Luiz Fux e Roberto Barroso". Ausente, justificadamente, nesta assentada, o Ministro Celso de Mello. Plenário, 18.12.2019".
9.	Como se vê, o STF não se restringiu à tese formulada na repercussão geral, vez que permitiu, a partir de modulação de efeitos, que houvesse a continuidade do pagamento dos quintos incorporados no período de 8/4/1998 a 4/9/2001. Também entendeu que, com relação às parcelas amparadas em decisão judicial não transitada em julgado ou em decisão administrativa, deverá ser providenciada a devida absorção pelos reajustes futuros.
10.	Com base nessa recente decisão da Suprema Corte, a Sefip deixou assente, quanto à vantagem de quintos/décimos, que apesar da ocorrência de incorporações após a Lei 9.624/1998, fator impeditivo do reconhecimento da legalidade do ato, o pagamento em exame encontra-se amparado pela decisão do STF adotada no âmbito do RE 638.115/CE.
11.	Também com amparo no que restou decidido nos Acórdão 442/2020-TCU-Segunda Câmara (Relator Ministro-Substituto Marcos Bemquerer Costa) e 201/2020-TCU-1ª Câmara (Ministro-Relator Weder de Oliveira) , asseverou a Unidade Técnica que devem ser respeitadas as decisões do STF fixadas em regime de repercussão geral.
12.	Como, no caso concreto, estamos diante de uma decisão administrativa, alinho-me ao exame da Sefip, por entender que deve ser determinado ao Gestor de Pessoal que promova o destaque da parcela de quintos incorporada com amparo em funções comissionadas exercidas entre 8/4/1998 a 4/9/2001 e transforme-a em "Parcela Compensatória" a ser absorvida por quaisquer reajustes futuros, consoante decidido pelo STF no RE 638.115/CE.
13.	Mesmo diante da percepção irregular de valores de quintos incorporados após o advento da Lei 9.624/98, entendo ser o caso de dispensar a devolução dos valores indevidamente recebidos de boa-fé, nos termos do Enunciado 106 da Súmula de Jurisprudência deste Tribunal.
14.	Como o ato deu entrada nesta Corte de Contas em 19/8/2016, portanto há menos de cinco anos, não se faz necessário aplicar o procedimento do contraditório e da ampla defesa, previsto no Acórdão 587/2011-TCU-Plenário.
15.	Finalmente, diante dos pagamentos irregulares detectados, cumpre determinar ao órgão responsável que emita novo ato, livre das irregularidades assinaladas.
16.	Acolho, pois, a proposta de encaminhamento da Unidade Técnica, que teve a concordância do MP/TCU, no sentido de considerar ilegal o ato ora apreciado, negando-lhe o respectivo registro.
17.	Diante das considerações aqui alinhadas, Voto por que a Segunda Câmara, adote a proposta de Acórdão que ora submeto à deliberação.
TCU, Sala das Sessões Ministro Luciano Brandão Alves de Souza, em 29 de setembro de 2020.
RAIMUNDO CARREIRO 
Relator